【裁判字號】    97,台上,4761
【裁判日期】    970925
【裁判案由】    違反毒品危害防制條例
【裁判全文】
最高法院刑事判決            九十七年度台上字第四七六一號
上  訴  人  甲○○
選任辯護人  羅玲郁律師
上  訴  人  乙○○
                    3樓（
選任辯護人  吳永茂律師
上  訴  人  丙○○
                    （
選任辯護人  吳秋麗律師
上列上訴人等因違反毒品危害防制條例案件，不服台灣高等法院
高雄分院中華民國九十七年七月十六日第二審判決（九十六年度
上重訴字第三八號，起訴案號：台灣高雄地方法院檢察署九十六
年度偵字第一一七０、五八一一號），提起上訴，本院判決如下
：
    主  文
原判決撤銷，發回台灣高等法院高雄分院。
    理  由
本件原判決維持第一審依想像競合犯之規定，從一重論上訴人甲
○○、乙○○、丙○○以共同運輸第一級毒品罪，各處無期徒刑
，併科罰金新台幣（下同）伍佰萬元，並為罰金易服勞役折算標
準及相關從刑諭知之判決，駁回上訴人等在第二審之上訴。固非
無見。
惟按：(一)、被告之自白，須非出於強暴、脅迫、利誘、詐欺、疲
勞訊問、違法羈押或其他不正之方法，且與事實相符者，始得採
為證據。又訊問被告，除有急迫情況且經記明筆錄外，應全程連
續錄音；必要時並應全程連續錄影。又筆錄內所記載之被告陳述
與錄音或錄影之內容不符者，除有急迫情況經記明筆錄外，其不
符之部分，不得作為證據，此觀之刑事訴訟法第一百五十六條第
一項及第一百條之一第一項、第二項規定甚明。故審理事實之法
院，遇有被告對於其自己或共同被告之自白提出非出於任意性之
抗辯；或抗辯其未有如訊問筆錄所載之陳述時，應先於其他事實
而調查其自白之任意性，並調取該訊問過程之錄音或錄影帶，加
以勘驗，以判斷該筆錄所載被告之陳述得否作為證據。原判決引
用甲○○於警局之自白，資為認定其自己及共同被告乙○○、丙
○○犯罪之證據。然甲○○於原審之辯護人已為其辯稱：甲○○
於民國九十六年一月一日在高雄市警察局刑警大隊接受警詢時是
否有……威脅利誘等情，可由警詢之錄音或錄影帶察知一、二，
又甲○○係受吳士榮（經第一審通緝中）請託帶貴重物品回台灣
，然因詢問警員之誘導而將「貴重物品」，改以「海洛因」稱之
，甲○○並未供稱綽號「陳仔」之毒販（即吳士榮）僱用伊安排
人走私毒品回台灣等語，警詢筆錄之製作顯與甲○○供述之證言
不符云云，有其準備書狀在卷可稽（見原審卷第一宗第八十七頁
）。甲○○既已抗辯其警詢筆錄係受警威脅利誘、誘導詢問，並
抗辯筆錄之記載與其陳述不符，原審未先就此調查，已有違法。
又原審雖有調取並勘驗該詢問過程之光碟，說明甲○○未受疲勞
詢問；但並未就其有無受威脅利誘，及上揭筆錄之記載有無與光
碟內容不符之情事，加以調查說明（見原判決第四、五頁），以
判斷該筆錄所載甲○○之陳述得否作為證據，遽援為判決基礎，
難謂已符採證法則，自不足以昭折服。(二)、刑事訴訟法第一百六
十五條第一項規定：「卷宗內之筆錄及其他文書可為證據者，審
判長應向當事人、代理人、辯護人或輔佐人宣讀或告以要旨」，
該規定本旨，乃基於直接審理原則，使當事人等均能於審判期日
調查證據程序進行時，知悉書證之內容，用以擔保各該證據資料
之真實性，兼具保護被告之防禦權。本件原審採為判決基礎之重
要證據即財政部高雄關稅局高雄機場分局九十六年一月一日（96
）高機移字第一號及第二號函（見原判決第十四頁，理由貳、一
之(一)），未據原審於審判期日依上揭規定，踐行調查程序向上訴
人等宣讀或告以要旨（見原審卷第二宗第一０九至一三六頁），
使上訴人等及其等辯護人有辯解、辯護之機會，不但與直接審理
法則有違，且有應於審判期日調查之證據而未予調查之違誤。(三)
、供販賣毒品所用或因販賣毒品所得之財物，依毒品危害防制條
例第十九條第一項規定，均應沒收之，如全部或一部不能沒收時
，追徵其價額或以其財產抵償之，乃刑法第三十八條第一項第二
款、第三款及第三項職權沒收主義之特別規定，係採義務沒收主
義，用以澈底杜絕行為人貪取暴利之誘因、工具與結果，屬於被
告或共同正犯所有之供犯罪所用或因犯罪所得之物即應加以沒收
，不以當場扣押者為限。原判決論處上訴人等與吳士榮共同運輸
海洛因罪刑，並於犯罪事實認定吳士榮以行動電話0000000000號
與甲○○使用之手機門號0000000000號、0000000000號聯絡運輸
走私海洛因事宜等情，及於理由引用門號0000000000號、000000
0000號行動電話通訊監察譯文資為上訴人等犯罪之證據（見原判
決第二、十四頁），則上揭行動電話是否屬吳士榮或甲○○所有
，俱攸關毒品危害防制條例第十九條第一項之適用，自應於判決
書內詳加記載，明白認定，乃原判決並未加以調查究明，遽行判
決，顯屬於法有違。(四)、刑之量定，固為實體法上賦予法院得為
自由裁量之事項，但此項職權之行使，並非得恣意為之，仍應受
比例原則、平等原則、罪刑相當原則之支配。又刑法上之共同正
犯，雖應就全部之犯罪結果負其責任，但科刑時仍應分別以行為
人之責任為基礎，並審酌刑法第五十七條所列各款應行注意事項
及一切情狀，為各被告量刑輕重之標準，並非必須科以同一之刑
；務必使輕重得宜，罰當其罪，以符合法律授權之目的，實現刑
罰權分配之正義。原判決維持第一審判決於理由內明其審酌毒
品對我國社會秩序及國人身心健康危害至鉅，政府三令五申禁絕
毒品之流通，上訴人等竟為貪圖不法利益，同謀運輸海洛因入境
台灣地區，所運輸之海洛因淨重達四千多公克，數量龐大，若一
旦闖關成功，勢將造成毒品之流通與氾濫，其影響所及不僅戕害
國民身心健康，並易滋生其他刑事犯罪，危害社會治安甚鉅嚴重
，自應予以嚴懲，且上訴人等犯後均矢口否認犯行，一再飾詞狡
辯，對其等所為全無悔悟之意，犯後態度惡劣，並慮及上訴人等
分工情形等一切情狀，爰均量處無期徒刑，併科罰金伍佰萬元等
旨（見原判決第二十四頁）。然依原判決理由所援引，甲○○供
稱：吳士榮要我找人到越南運回海洛因，我沒辦法去才找乙○○
去，因乙○○年紀大，所以我又找丙○○陪她去，丙○○因是我
找去，我打算從我分得之十萬元中拿五萬元給丙○○；乙○○事
先大膽要求巨額報酬，於獲知可獲得六十萬元報酬後允諾自越南
運輸海洛因回台等語（見原判決第十六、二十頁，理由貳、一之
(二)及(五)）。丙○○於警詢供陳：甲○○要乙○○替她由越南運毒
品海洛因返台，因為乙○○年紀已高記性不好怕會誤事，所以招
待我出國以便照顧乙○○（見原判決第十頁，理由貳、一之(二)）
。原判決犯罪事實並認定本件係由甲○○、乙○○各攜帶六塊海
洛因磚，在高雄小港機場入境檢查時被海關人員查獲，丙○○則
未攜帶任何海洛因入境等情（見原判決第三頁）。依原判決所認
定上訴人等固均應構成共同正犯，然依上揭所載，丙○○分擔犯
罪行為之程度較輕，其情節與甲○○、乙○○並不相同，原審未
加以審酌，即逕處以相同之刑度（含併科罰金之數額），難謂已
符比例原則。以上或為上訴意旨所指摘，或為本院得依職權調查
之事項；且因第三審法院應以第二審判決所確認之事實為判決基
礎，刑事訴訟法第三百九十四條第一項前段定有明文，原判決上
述之違背法令，影響於事實之確定，本院無可據以為裁判，應認
有撤銷發回之原因。
據上論結，應依刑事訴訟法第三百九十七條、第四百零一條，判
決如主文。
中    華    民    國  九十七  年    九    月  二十五  日
                      最高法院刑事第十庭
                          審判長法官  邵  燕  玲
                                法官  李  伯  道
                                法官  孫  增  同
                                法官  李  英  勇
                                法官  林  錦  芳
      本件正本證明與原本無異
                                      書  記  官
中    華    民    國  九十七  年    十    月    二    日
                                                Ａ


司法院資訊處製作；財團法人民間司法改革基金會備份。
